臺灣臺中地方法院民事判決　99年度訴字第1267號
原　　　告　向玉林
訴訟代理人　蔡志忠律師
　　　　　　朱玄馨
被　　　告　行政院農業委員會林務局東勢林區管理處
法定代理人　陳奕煌
訴訟代理人　羅淑菁律師
上列當事人間債務人異議之訴事件，本院於民國100年6月29日言
詞辯論終結，判決如下：
    主    文
原告之訴駁回。
訴訟費用新臺幣壹萬仟肆佰柒拾肆元由原告負擔。
    事實及理由
壹、兩造爭執要旨：
一、原告起訴主張：
  (一)原告民國8年3月14日生，38年隨政府來臺，在政府指揮下投
    入橫貫公路之開發。，原告向政提出退休要求，政府為消化
    龐大之退休人事費用，乃由退輔會與林務局協調提出榮民「
    永久性安置榮民計劃」，將原告編為被告之員工，被告將中
    橫公路沿路荒煙蔓草之林地授予原告耕作就地安置，原告雖
    為被告之員工但薪資微薄。原確定判決對於永久安置計劃引
    用安置計劃第18條規定「本計畫安置榮民所用土地，須與所
    在林區管理處訂定承諾書，切實依照本計畫，不得變更使用
    或以任何方式轉讓、轉售、作債務抵押，如有上述情事，使
    用土地及作物無條件收回另為分配，並酌情予以處分。」，
    故縱使原告違反承諾書之約定，被告僅得收回另為分配，並
    酌情予以處分，不得收回土地而不安置，原審之認事用法顯
    然違法。
  (二)且被告自38年即將系爭土地提供予原告開發，並在系爭土地
    興建房舍後，將房舍提供予原告使用，被告乃濫墾超限利用
    之始作俑者，何能於50年後再以自己違法建築之行為，向原
    告請求拆除地上物？被告之行為有違誠信，更有權利濫用。
  (三)原告於原審判決有為同時履行抗辯事項，原審未為表示意見
    ，判決有漏判，判決違背法令。
  (四)又系爭土地係原告未支領退休俸而取得之耕作權利，被告以
    民事訴訟方式取得之強制執行權，違反憲法及相關法規：系
    爭土地係原告未支領退休俸之代價，依政府安置法規相規章
    相對應取得耕作權之權利，被告欲取回土地，應循亍政行為
    之模式，同時履行給付退休金或依法安置，並無選擇採用私
    法方式之自由，故確定判決所命之給付，即有於不能行使之
    障礙。「永久性安置榮民計劃書」等相關規章之法律地位應
    優先適用，雙方之「承諾書」約定如與「永久性安置榮民計
    劃書」相扺觸，「承諾書」約定即屬無效。另原告固未依約
    種植契約內容之植物，但有做好水土保持之工作，自38年迄
    今，管領之每一塊沙石、果樹未流失，而造戊漂流木或水庫
    瘀積。鈞院如續為執行被告收回林地後，將再造成另一個土
    石流或漂流木、水庫瘀積，請鈞院停止執行。
  (五)經原告向監察院陳情被告濫用民事訴訟及執行程序，使明顯
    公權力行政爭議遁入私法領域，經監察院命被告機關應於99
    年5月3日提出說明，被告於99年4月30日仍執意強制執行，
    因監察院命被告說明原因事實；另立法院97年4月24日第7屆
    第1會期經濟委員會第20次全體委員會作成之決議「國土復
    育條例尚未完成立法前，所執行之國土復育方案暨行動計畫
    ，並無針對環境保護及人民權益二者取得平衡的詳細專業評
    估與減碳規劃，嚴重影響國家未來發展，且意圖規避民意機
    關之監督，應立即停止執行，俟本院三讀通過再依法執行」
    之事實，均係發生在訴訟言詞辯論以後，原告以此提出本訴
    。並聲明：鈞院97年度執字第38728號強制執行事件對原告
    為之強制執行程序應予撤銷。
二、被告則抗辯以：
  (一)按「執行名義成立後，如有消滅或妨礙債權人請求之事由發
    生，債務人得於強制執行程序終結前，向執行法院對債權人
    提起異議之訴。如以裁判為執行名義時，其為異議原因之事
    實發生在前訴訟言詞辯論終結後者，亦得主張之。」。強制
    執行法第14條第1項定有明文。所謂「消滅債權人請求之事
    由」係指足以吏執行名義之請求權及執行力消滅之原因事實
    ，如清償、提存、抵銷、免除、混同、債權之讓與、債務承
    擔、解除條件之成就、和解契約之成立或類比此之情形，始
    足當之。而「妨礙債權人請求之事由」係指執行名義命之給
    付於不能亍使之障礙而言。
  (二)本件原告以向監察院陳情為由提起本件債務人異議之訴，該
    向監察院陳情，非屬前述之消滅或妨礙債權人請求之事由，
    自不符提起異議之訴之要件，原告之訴顯無理由。
  (三)且原告所提出之事由均為鈞院95年度簡上字第271號言詞辯
    論終結前已發生之事由，亦不符合強制執行法第14條第1項
    定之要件 。
  (四)原告就系爭土地占有之原因關係為無償使用借貸，業經鈞院
    95年度簡上字第271號民事確定判決所確認無誤，被告依該
    法律關係 請求原告返還土地，並無違誤 。
  (五)原告占有系爭土地違反承諾書第2條關關於果樹栽種面積及
    樹種之限制，依第16條第5款約定被告得終止契，被告於86
    年4月通知原告有違規使用，並請被告於86年5月31日改善，
    如逾期無法改善，將終止合約收回林地。因原告無法改善，
    被告於86年11月7日以存證信函向原告表示終止契約之意思
    表示，原告於86年11月12日收受函文，系爭契約於86年11月
    12日終止，原告已無占用之權源，自應返還土地，被告以管
    理人之身份代國家行使所有權人之權利訴請原告返還，於法
    無違。
  (六)另兩造間之保育承諾契約係屬私法關係，要無原告提之避難
    至私法」之問題。至於原告主張之退休金與被告請求返還林
    地間並無同時履行抗辯之適用，且原告函請調閱之物均與本
    案無關。並聲明：駁回原告之訴。
貳、本件經兩造整理並協議簡化爭點如下：
一、兩造不爭執之事項（本院採為判決之基礎）：
  (一)原告於75年1月3日簽立「林務局大甲林區管理處安置榮民竹
    林保育承諾書」，承諾願照承諾書所定內容為大甲林區管理
    處（即被告之前身）營造及保育竹林。該承諾書有效期間為
    9年（即保育期限自70年6月1日起至79年5月31日止），如有
    保育人成績優良得續定之（第19條參照）。
  (二)臺灣省政府農林廳林務局於63年6月15日以63.3.15林人字第
    07464號函修訂「榮民永久性安置計畫」，而原告簽立之承
    諾書，即係依「臺灣省政府農林廳林務局各林區管理處安置
    榮民永久性安置計畫」第18條規定所簽訂。
  (三)原告依該承諾書占有使用臺中縣和平鄉大甲溪事業區第一林
    班地假12地號林地及在其上設置工寮、水塔之位置及面積，
    詳如95年度豐簡字第16號民事判決附件之臺中縣東勢地政事
    務所土地複丈成果圖所示。
  (四)被告於86年4月24日寄發載有「臺端保育大甲溪事業區第一
    林班假拾貳號地，保育面積壹公頃柒零零零，其中有壹公頃
    柒零零零屬超限利用地，依據林務局86年2月13日86林政字
    第04212號函，請於86年5月31日改正實施造林，逾期未造林
    者，終止租約收回林地，請勿自誤．．．」內容之梨山郵局
    第283號存證信函予原告，原告有收受該存證信函。另於86
    年11月7日寄發梨山郵局285號存證信函向原告為終止國有森
    林出租造林契約之意思表示，原告於86年11月12日收受該存
    證信函。
  (五)被告以95年度豐簡字第16號事件起訴狀，再次重申被告曾對
    原告有前述梨山郵局第283號存證信函之催告，並表示再以
    該起訴狀繕本之送達為終止合約之意思表示，而原告於95年
    1 月4日收受本件起訴狀繕本。
  (六)本院95年度簡上字第271號判決認定關於原告使用系爭林地
    所得獲取之利益每年為17,820元。
  (七)被告於94年12月1日，起訴主張原告無權占用坐落臺中縣和
    平鄉大甲溪事業區第一林班地假12地號林地如95年度豐簡字
    第16號民事判決附圖（即臺中縣東勢地政事務所收件文號95
    年4月27日東土測字第81600號土地複丈成果圖）所示林地面
    積1.5911公頃，並於其上設置如附圖所示編號A工寮面積
    0.0170公頃、編號B工寮面積0.0062公頃、編號C工寮面積0.
    0231公頃及編號D水塔面積0.0028公頃，被告乃請求原告將
    前述設置之地上物均予拆除，並將占用之土地返還被告，及
    原告應給付被告89,100元，及自95年1月11日至清償日止按
    年息百分之五計算之利息，經本院判決被告勝訴確定。
  (八)原告以被告違反「安置榮民永久性安置榮民計劃」，要求原
    告交還林地，且未見相關補償或安置配套擇施，向監察院陳
    情，經監察院函請被告就陳情意旨於99年5月3日前說明處理
    情形，並函覆監察院。
  (九)被告於97年5月21日執鈞院95年度簡上字第271號確定民事判
    決，聲請對原告強制執行，該執行名義內容為：
    1.原告應將坐落臺中縣大甲溪事業區第1林班假12地號林地
      上如鈞院95年度豐簡字第16號民事判決附圖所示編號A工
      寮面積0.0170公頃、編號B工寮面積0.0062公頃、編號C工
      寮面積0.0231公頃及編號D水塔面積0.0028公頃均予拆除
      ，並將系爭林地面積1.5911公頃返還予被告。
    2.原告應給付被告89,100元，及自95年1月11日至清償日止
      按年息百分之五計算之利息。
  (十)兩造於83年2月1日有簽立如原證32號所示之承諾書於第21條
    列有：涉及或屬查定判為超限利用地者，其保育期限84年6
    月30 日止，保育期屆滿前將超限利用利用地交還者，於發
    給轉業救助金時，亦同時終止承諾，剩餘部分（非超限利用
    地部分）另訂承諾書。
二、兩造爭執之事項：
  (一)兩造於83年2月1日簽立之承諾書是否已取代79年5月31日屆
    至之舊約？該約是否因承諾書之簽訂而失其效力？
  (二)新約之法律關係於84年6月30日屆期後，兩造是否有不定期
    之租賃關係，持續至本件執行名義成立後。始終未曾中斷，
    是否有消滅或妨礙債權人之請求？
  (三)前述83年2月1日簽立之承諾書第21條約定是否屬消滅或妨礙
    債權人請求之事由？
參、得心證之理由
一、按執行名義成立後，如有消滅或妨礙債權人請求之事由發生
    ，債務人得於強制執行程序終結前，向執行法院對於債權人
    提起異議之訴；如以裁判為執行名義時，其為異議原因之事
    實發生在前訴訟言詞辯論終結後者，亦得主張之，強制執行
    法第14條第1項定有明文。而按所謂消滅債權人請求之事由
    ，係指足以使執行名義之請求權及執行力消滅之原因事實，
    例如清償、提存、抵銷、免除、混同、更改、解除條件成就
    、契約解除或行使撤銷權、債權讓與、債務承擔、和解契約
    之成立或類此之情形，始足當之；至所謂妨礙債權人請求之
    事由，則係指足以使執行名義所示之給付，罹於不能行使之
    障礙而言，例如同意延期清償、債務人行使同時履行抗辯權
    、消滅時效完成等事由（最高法院94年度臺上字第671號判
    決意旨參照）。又債務人所主張消滅或妨害債權人請求之事
    由，須係發生在執行名義成立之後者始得為之。若主張之事
    由在執行名義成立之前即已存在，則為執行名義之裁判，縱
    有未當，亦非異議之訴所能救濟，亦即如係以裁判為執行名
    義時，其為異議原因之事實發生在前訴訟言詞辯論終結前者
    ，縱該為執行名義之裁判有何不當，即與異議之訴之要件不
    符，即不得提起（最高法院97年度臺上字第2653號判決意旨
    參照）。
二、經查：
  (一)原告主張原告向政提出退休要求，政府為消化龐大之退休人
    事費用，乃由退輔會與林務局協調提出榮民「永久性安置榮
    民計劃」，將原告編為被告之員工，被告將中橫公路沿路荒
    煙蔓草之林地授予原告耕作就地安置，原告雖為被告之員工
    但薪資微薄。原確定判決對於永久安置計劃引用安置計劃第
    18條規定「本計畫安置榮民所用土地，須與所在林區管理處
    訂定承諾書，切實依照本計畫，不得變更使用或以任何方式
    轉讓、轉售、作債務抵押，如有上述情事，使用土地及作物
    無條件收回另為分配，並酌情予以處分。」，故縱使原告違
    反承諾書之約定，被告僅得收回另為分配，並酌情予以處分
    ，不得收回土地而不安置，原審之認事用法顯然違法。且被
    告自38年即將系爭土地提供予原告開發，並在系爭土地興建
    房舍後，將房舍提供予原告使用，被告乃濫墾超限利用之始
    作俑者，何能於50年後再以自己違法建築之行為，向原告請
    求拆除地上物？被告之行為有違誠信，更有權利濫用。原告
    於原審判決有為同時履行抗辯事項，原審未為表示意見，判
    決有漏判，判決違背法令等情，均屬對於原確定判決認事、
    用法是否妥適之爭執，此部分事實均係在本院97年度簡上字
    第271號中已主張，業經本院調閱上開卷宗屬實，原告主張
    之事實，並非異議之訴所得審究，而應屬再審之訴審理之範
    疇，故原告此部分之主張與異議之訴之要件不符。
  (二)又原告主張兩造於83年2月1日簽立承諾書，固為兩造所不爭
    執，惟該承諾書係作成於83年2月1日，係在本件執行名義之
    本院95年度簡上字第271號97年2月15日言詞辯論終結前，原
    告於本件訴訟程序中主張該承諾書為兩造訂立新租賃契約之
    意思表示，應為執行名義成立前存在之事由，與異議之訴之
    要件已然不符。況依該承諾書之內容觀之，係原告對於營造
    及保育竹林栽種內容及期限之承諾書，本質並非租賃契約，
    原告主張該承諾書係兩造間成立之新租賃契約，亦非可採。
  (三)再者，原告主張向監察院陳情被告濫用民事訴訟及執行程序
    ，使明顯公權力行政爭議遁入私法領域，經監察院命被告機
    關應於99年5月3日提出說明，被告於99年4月30日仍執意強
    制執行，因監察院命被告說明原因事實，及立法院97年4月
    24 日第7屆第1會期經濟委員會第20次全體委員會作成之決
    議「國土復育條例尚未完成立法前，所執行之國土復育方案
    暨行動計畫，並無針對環境保護及人民權益二者取得平衡的
    詳細專業評估與減碳規劃，嚴重影響國家未來發展，且意圖
    規避民意機關之監督，應立即停止執行，俟本院三讀通過再
    依法執行」等情，然原告主張監察院及立法院之處理內容，
    均非屬足以使執行名義之請求權及執行力消滅之原因事實，
    例如清償、提存、抵銷、免除、混同、更改、解除條件成就
    、契約解除或行使撤銷權、債權讓與、債務承擔、和解契約
    之成立或類此之情形之消滅債權人請求之事由；或屬事由，
    則係指足以使執行名義所示之給付，罹於不能行使之障礙而
    言，例如同意延期清償、債務人行使同時履行抗辯權、消滅
    時效完成等妨礙債權人請求之事由。況且依本院97年度簡上
    字第271號判決觀之，該案係被告本於所有權人之地位起訴
    請求原告返還土地，係基於私法關係所為請求，原告主張之
    向監察院陳情及立法院第7屆第1會期經濟委員會第20次全體
    委員會作成之決議，均屬國家執行公務部分是否妥適之問題
    ，應與私權部分爭執無關，是以原告此部分之主張，亦無理
    由。
三、綜上，原告提起本件訴訟，求為判決本院97年度執字第3872
    8號強制執行事件對原告為之強制執行程序應予撤銷，核與
    異議之訴之要件不符，且無理由，應予駁回。
四、本件事證已臻明確，兩造其餘攻擊防禦方法及所舉證據，經
    審酌結果，與本件判決結論均無影響，爰不一一論述，附此
    敘明。
五、結論：依民事訴訟法第78條，判決如主文。
中    華    民    國   100    年    7     月    13    日
                  民事第四庭    法  官  張清洲
正本係照原本作成。
如對本判決上訴，須於判決送達後20日內向本院提出上訴狀。如
委任律師提起上訴者，應一併繳納上訴審裁判費。
中    華    民    國   100    年    7     月    13    日
                                書記官  顏督訓